【裁判字號】    98,消債更,401
【裁判日期】    990518
【裁判案由】    更生
【裁判全文】
臺灣桃園地方法院民事裁定           98年度消債更字第401號
聲  請  人
即  債務人  甲○○
代  理  人  張運弘  律師
上列當事人因消費者債務清理事件，聲請更生，本院裁定如下：
    主    文
聲請駁回。
聲請費用由聲請人負擔。
    理    由
一、本件聲請意旨略以：聲請人前曾依金融主管機關協調成立之
    「中華民國銀行公會會員辦理消費金融案件無擔保債務協商
    機制」與最大債權銀行聯邦商業銀行於民國95年7 月間成立
    協商，當時協商條件為每月清償新台幣（下同）23,164元、
    80期、利率9.88 %。惟因聲請人於95年5 間因意外而住院導
    致無法工作賺取收入，且配偶收入並不固定，更須負擔兩名
    子女就學及生活開銷，乃無力繼續履行上開協商條件，實有
    不可歸責於己之事由。聲請人之無擔保或無優先權債務總額
    未逾1,200 萬元，復未經法院裁定開始清算程序或宣告破產
    ，且非聲請人主觀惡意，實係客觀上具有上述不可歸責事由
    存在，爰依法聲請更生等語。
二、按債務人與金融機構協商成立者，不得聲請更生或清算，但
    因不可歸責於己之事由，致履行顯有重大困難者，不在此限
    ；本條例施行前，債務人依金融主管機關協調成立之中華民
    國銀行公會會員，辦理消費金融案件無擔保債務協商機制與
    金融機構成立之協商，準用前項之規定，消費者債務清理條
    例第151 條第5 項、第6 項分別定有明文。又聲請更生或清
    算不合程式或不備其他要件者，法院應以裁定駁回之，但其
    情形可以補正者，法院應定期間先命補正，同條例第8 條亦
    定有明文。次按依債務人與金融機構協商成立者，除非因不
    可歸責於己之事由，致履行顯有重大困難，否則不得聲請更
    生或清算，消費者債務清理條例第151 條第5 項規定意旨甚
    明。是債務清償方案成立後，固由債務人按其條件履行，惟
    需於其後發生情事變更，在清償期間收入或收益不如預期，
    致該方案履行困難甚或履行不能，因不可歸責於己，始能聲
    請更生或清算。此項規定旨在避免債務人任意毀諾已成立之
    協商，濫用更生或清算之裁判上債務清理程序，蓋以債務清
    償方案係經當事人行使程序選擇權所為之債務清理契約，債
    務人應受該成立之協議所拘束。債務人既已與金融機構協商
    成立，如認該協商方案履行有其他不適當情形，自仍應再循
    協商途徑謀求解決。復按，消費者債務清理條例立法意旨，
    乃在幫助陷於經濟上困境之債務人，得藉由更生或清算程序
    ，走出經濟困境，避免走向絕路，實現憲法所保障之生命權
    ，其並非在幫助債務人保持其舊有之生活水平，或幫助債務
    人履行其法定扶養義務。因此在考量所謂之「生活必要性支
    出」，自以維持一般人最低生活水平所需為準，而在扶養費
    支出之考量，亦應以實際上確有受扶養必要之支出為準，其
    與法定扶養義務自當有所區別，茲先敘明。
三、經查：
(一)、聲請人先於聲請狀陳稱其每月收入約50,000元（本院卷第7
    頁），嗣又於本院99年1 月6 日調查時改稱每月收入約40,0
    00元（本院卷第175 頁），惟經本院參酌聲請人所提出之薪
    資單及聲請人之稅務電子閘門財產所得調件明細顯示聲請人
    97年收入688,721 元（本院卷第22、152 頁）之事實，認聲
    請人每月可供支配之款項應以57,393元（計算式：688,721
    元÷12月＝57,393元）計算為當。此外，於聲請人之配偶現
    今每月收入約20,000元乙節，亦據聲請人於本院99年1 月6
    日調查時自陳在卷。
(二)、聲請人所陳報之每月各項支出，固據其提出部分單據為佐，
    惟本院分項論析如下：
１、聲請人全家4 人每月膳食費用共計10,000元：就此部分支出
    雖未據聲請人提出相關單據為憑，然本院認平均每人每月膳
    食費2,500 元尚屬合理，惟聲請人配偶既有薪資收入已如上
    述，則就此家庭必要生活支出應予分擔，本院認為依聲請人
    與其配偶收入狀況，依5 比2 之比例負擔前開膳食費為妥，
    是聲請人應負擔之膳食費以7,500 元為可採，逾此數額不予
    列計。
２、交通費2,000 元、電話費677 元：就此部分支出業據聲請人
    提出相關單據為憑，本院認尚屬合理，均爰予列計。
３、房租11,000元、全家4 人勞健保2,000 元、水電費1,400 元
    、醫藥費300 元、瓦斯費1,260 元、網路費947 元：就此部
    分支出業據聲請人提出相關單據為憑，惟聲請人配偶既有薪
    資收入已如上述，則就上列家庭必要生活支出仍應依前開比
    例攤分方為合理，故聲請人負擔部分以12,077元為可採（計
    算式：《11,000元＋2,000 元＋1,400 元＋300 元＋1,260
    元＋947 元》×5/7 ＝12,077元，元以下四捨五入），逾此
    數額不予列計。
４、子女扶養費每人每月5,000 元，兩名未成年子女共計10,000
    元、聲請人之父扶養費每月6,000 元部份：
(1)、就子女扶養費部分：本院參酌行政院所公佈之每人每月平均
    最低生活支出為9,829 元，扣除前開膳食費每人每月2,500
    元、房租等費用每人每月4,227 元，聲請人每位子女其餘生
    活費用於3,102 元（計算式9,829 －2,500 －4,227 ＝3,10
    2 ）範圍內為合理，從而，聲請人二位子女尚須生活費6,20
    4 元（計算式：3,102 ×2 ＝6,204 ），聲請人與其配偶依
    前開比例分擔之結果，聲請人應負擔4,431 元（計算式6,20
    4 ×5/7 ＝4,431 ，小數點以下四捨五入）。
(2)、至聲請人之父扶養費部分：按扶養費支出考量，應以實際上
    確有受扶養必要之支出為準，與法定扶養義務自有所區別，
    而聲請人經本院依職權以裁定命聲請人補正釋明上開扶養必
    要性後，於98年12月31日民事陳報狀中表示，聲請人之父呂
    有富曾以其名下不動產為擔保向富林農會借款以資助聲請人
    購屋，並由聲請人作為保證人，惟呂有富因已退休無力負擔
    每月還款6,000 元，故由聲請人負擔之，且呂有富之其餘扶
    養義務人亦未負擔該6,000 元支出等語。而聲請人之配偶亦
    於本院99年1 月6 日訊問期日調查時表示，關於聲請人之父
    扶養費6,000 元係貸款數額，實際上並無扶養等語（本院卷
    第163 、175 頁）。準此，均足見聲請人所陳報之其父每月
    扶養費6,000 元實係貸款之還款數額，而非扶養支出，況且
    聲請人亦未提出相關資料釋明其父有何須扶養之必要性，故
    就聲請人之父扶養費每月6,000 元部分即難憑採，爰不予列
    計。
(三)、綜上，本件聲請人每月平均收入約57,393元，扣除上開每月
    必要支出26,685元（計算式：7,500 元＋2,000 元＋677 元
    ＋12,077＋4431元＝26,685元），尚有餘款30,708元，縱依
    95年協商當時之條件，每月清償25,000元，亦難認有重大之
    困難，況依最大債權銀行聯邦商業銀行於本院99年2 月10日
    訊問期日所提出之180 期，7%利率，每期16,608元之協商方
    案觀之，聲請人每月尚有餘款14,100元可供運用（計算式：
    30,708元－16,608元＝14,100元），甚或可早日清償債務，
    重建其經濟生活。
(四)、至於聲請人以其於95年5 月間因意外住院手術而無法工作，
    致不得已而毀諾，並提出診斷證明書影本為憑，惟觀諸診斷
    證明書上醫囑所載「不宜粗重工作兩週」等語（本院卷第13
    頁），可知聲請人受傷療養期間尚屬短暫，況且聲請人於本
    院99年1 月6 日調查時亦自承，伊於受傷無法工作期間，除
    領取勞保給付、未領薪資約40,000元至50,000元外，尚領有
    保險給付20,000元（本院卷第175 頁），足見聲請人於受傷
    期間仍有相當之收入可資支應生活必要支出及協商債務金額
    。況且，聲請人於本院前開期日調查時自承受傷後於95年6
    月即覓得現今工作，對照聲請人於95年7 月成立協商時切結
    每月收入僅約28,000元，有最大債權銀行聯邦商業銀行所提
    出之聲請人收入證明切結書可參（本院卷第195 頁），而聲
    請人現今每月收入約57,393元，業如前述，聲請人之妻於本
    院調查時並自承其之前並無工作，至99年1 月覓得月薪20,0
    00元之工作，可見聲請人家庭收入相較於協商之時，已顯著
    提高，準此，亦尚難認聲請人確有不可歸責於己致履行顯有
    重大困難之情形可言。
四、結論，本件聲請人既無不可歸責之事由，依協商條件履行亦
    非顯有重大困難，應屬聲請更生之要件不備，且又無從補正
    ，依首揭條文之意旨，自應駁回其更生之聲請，爰裁定如主
    文。
中    華    民    國    99    年    5     月    18    日
                  民事第二庭  法  官  卓立婷
上列正本證明與原本無異。
如不服本裁定，應於裁定送達後10日內，以書狀向本院提出抗告
，並繳納抗告費新臺幣1千元。
中    華    民    國    99    年    5     月    18    日
                              書記官  王素玲

司法院資訊處製作；財團法人民間司法改革基金會備份。
